【裁判字號】    99,簡,652
【裁判日期】    991014
【裁判案由】    地價稅
【裁判全文】
臺北高等行政法院判決
                                       99年度簡字第652號
原      告  甲○○
被      告  臺北市稅捐稽徵處
代  表  人  乙○○○○○○住同上
上列當事人間地價稅事件，原告不服臺北市政府中華民國99年7
月8日府訴字第09970074400號訴願決定，提起行政訴訟，本院判
決如下：
    主  文
原告之訴駁回。
訴訟費用由原告負擔。
    事實及理由
一、程序事項：
    本件因屬不服行政機關所為稅捐課徵而涉訟，其標的之金額
    為新臺幣（下同）256,891元，係在40萬元以下，依行政訴
    訟法第229條第1項第1款規定，應適用簡易程序，合先敘明
    。
二、事實概要：
    被繼承人丙○【民國（下同）52年2月8日死亡】及丁○○（
    即原告之父，86年2 月2 日死亡）為母子，被繼承人丙○遺
    有臺北市○○區○○段○ ○段67、67-○○○區段○ ○段171
    、172 、172-1 、173 地號等6 筆土地（下稱系爭土地），
    迄未辦妥繼承登記。嗣經被告所屬北投分處（歸戶分處）查
    得原告（因原告係被繼承人丁○○之繼承人，為被繼承人丙
    ○之再轉繼承人）及戊○○等共計19人為丙○之繼承人，乃
    向其等19人發單課徵系爭土地97年及98年地價稅分別為新臺
    幣（下同）128,578 元及128,313 元（繳款書納稅義務人欄
    位，於97年記載為「繼承人甲○○、戊○○、己○、庚○○
    、辛○○、壬○○、癸○○、子○○、丑○○、寅○○、卯
    ○○、辰○○、巳○○、未○○、申○○、酉○○、戌○○
    、亥○○、Ａ○○、被繼承人丙○」；於98年記載為「丙○
    繼承人甲○○等十九人」）。原告以98年11月3 日復查申請
    書向被告申請發給納稅義務人名義為原告之繳款書，經被告
    以98年11月10日北市稽北投甲字第09831997300 號函復原告
    ，系爭土地97年及98年地價稅繳款書納稅義務人欄位記載有
    誤，乃更正為「繼承人甲○○、戊○○、己○、庚○○、辛
    ○○、壬○○、癸○○、子○○、丑○○、寅○○、卯○○
    、辰○○、巳○○、午○○○、Ｂ○○、Ｃ○○、Ｄ○○、
    Ｅ○○、申○○、酉○○、戌○○、亥○○、Ａ○○、被繼
    承人丙○」。原告仍不服，以該等繳款書雖向原告送達，然
    其記載之納稅義務人為全體繼承人，如原告繳納稅款後有溢
    繳者，無法證明原告係以連帶債務人名義繳納系爭土地地價
    稅，致原告無從收回債權等情為由，於98年11月27日向被告
    申請復查，經被告審查結果認為：（一）卷查原告為被繼承
    人丙○之繼承人之一，丙○於52年2 月8 日死亡，其遺有之
    系爭土地迄今未辦妥繼承登記，此有地籍資料查詢附卷可稽
    ，且為原告所不否認，依土地稅法第3 條第1 款規定：「地
    價稅或田賦之納稅義務人如左：一、土地所有權人。」地價
    稅納稅義務人原則上為土地所有權人，本件系爭土地依地政
    機關地籍資料所載，登記所有權人為丙○，丙○既於52年2
    月8 日死亡，依民法第759 條：「因繼承、強制執行、徵收
    、法院之判決或其他非因法律行為，於登記前已取得不動產
    物權者，應經登記，始得處分其物權。」同法第1148條：「
    繼承人自繼承開始時，除本法另有規定外，承受被繼承人財
    產上之一切權利、義務。但權利、義務專屬於被繼承人本身
    者，不在此限。繼承人對於被繼承人之債務，以因繼承所得
    遺產為限，負清償責任。」同法第1151條：「繼承人有數人
    時，在分割遺產前，各繼承人對於遺產全部為公同共有。」
    稅捐稽徵法第14條：「納稅義務人死亡，遺有財產者，其依
    法應繳納之稅捐，應由遺囑執行人、繼承人、受遺贈人或遺
    產管理人，依法按稅捐受清償之順序，繳清稅捐後，始得分
    割遺產或交付遺贈。……」及財政部66月10月4 日台財稅字
    第36740 號函釋：「說明二：查因繼承而取得物權者，無須
    登記即發生取得效力，已為民法第759 條所規定。從而繼承
    人因繼承而取得之財產，雖未登記，亦應就該財產履行納稅
    義務。又繼承人有數人時，在分割遺產前，各繼承人對於遺
    產全部為公同共有，民法第1151條亦定有明文。……」規定
    及內政部台46內政字第122934號函釋意旨：「茲函准司法行
    政部46台函民4954號函節開：『按納稅為人民之義務，憲法
    第19條定有明文。再因繼承、強制執行、公用徵收、法院判
    決等取得物權，則因權利取得係原始取得不須登記即發生取
    得效力；……，是則繼承人自繼承業已取得財產，納稅又係
    履行義務而非處分財產，雖抗不登記，未始不可命其履行納
    稅義務。稅務機關如以繼承人為課稅對象，亦不發生不受理
    問題』……。」系爭土地原則上應屬丙○全體繼承人公同共
    有，是被告所屬北投分處據以核定原告等24人為系爭期間地
    價稅納稅義務人，洵屬有據。（二）原告主張核發之97年及
    98年地價稅單顯然係便宜行事之作風，適用法規顯有錯誤及
    只是代為全體繼承人收受而已，無法證明係向本人行使連帶
    債務人之身分，如有重複繳納，而不知何人繳納時，就成為
    公同共有之財物，並非連帶債務人之債權人之財產，無法直
    接收回債權，也就是說並非連帶債務人之名義，本人無法繳
    納云云，按稅捐稽徵法第12條：「共有財產，由管理人負納
    稅義務；未設管理人者，共有人各按其應有部分負納稅義務
    ，其為公同共有時，以全體公同共有人為納稅義務人。」同
    法第19條第3 項：「對公同共有人中之1 人為送達者，其效
    力及於全體。」及財政部68年6 月24日台財稅第34348 號：
    「未設管理人之公同共有土地，其應納稅捐以全體公同共有
    人為納稅義務人，全體公同共有人係對應納稅捐負連帶責任
    。……」、74年10月30日台財稅24163 號：「查公同共有土
    地未設管理人者，依稅捐稽徵法第12條後段規定，以全體公
    同共有人為納稅義務人，全體公同共有人係對應納稅捐負連
    帶責任，並經本部（68）台財稅第34348 號函核釋有案。依
    民法第273 條第1 項之規定，自得向連帶債務人中之一人或
    數人或其全體，同時或先後請求全部或一部之給付。」及財
    政部92年9 月10日台財稅字第0920453854號：「……說明二
    、公同共有土地未設管理人者，依稅捐稽徵法第12條後段規
    定，以全體公同共有人為納稅義務人，全體公同共有人係對
    應納稅捐負連帶責任，前經本部68年6 月24日台財稅第3434
    8 號函釋有案；其地價稅繳款書上納稅義務人之記載，請參
    照本部92年2 月10日台財稅字第0920005948號函，有關應逐
    一列舉納稅義務人姓名之規定辦理，惟如因實際困難，無法
    查明全部納稅義務人之姓名時，該已查得部分之納稅義務人
    姓名仍應逐一列舉。……」等函釋規定，系爭土地既為未設
    管理人之公同共有土地，被告自得依前開規定向公同共有人
    之一人或數人或全體，同時或先後請求全部或一部之給付；
    至原告主張無法證明向其行使連帶債務人之身分乙節，按原
    告既為被繼承人丙○之繼承人，且被繼承人丙○所遺之土地
    並未設管理人，已如前述，依前揭財政部68年6 月24日台財
    稅第34348 號函釋及民法第1153條：「繼承人對於被繼承人
    之債務，以因繼承所得遺產為限，負連帶責任。繼承人相互
    間對於被繼承人之債務，除法律另有規定或另有約定外，按
    其應繼分比例負擔之。」規定，原告即為民法第272 條：「
    數人負同一債務，明示對於債權人各負全部給付之責任者，
    為連帶債務。無前項之明示時，連帶債務之成立，以法律有
    規定者為限。」所規定之連帶債務人，原告如清償公法上之
    連帶債務，自得依同法第281 條：「連帶債務人中之一人，
    因清償、代物清償、提存、抵銷或混同，致他債務人同免責
    任者，得向他債務人請求償還各自分擔之部分，並自免責時
    起之利息。……」規定，向其他債務人請求償還各自分擔之
    部分，原告主張，顯有誤解。準此，該分處原核定97年及98
    年地價稅納稅義務人名義為「繼承人甲○○、戊○○、己○
    、庚○○、辛○○、壬○○、癸○○、子○○、丑○○、寅
    ○○、卯○○、辰○○、巳○○、午○○○、Ｂ○○、Ｃ○
    ○、Ｄ○○、Ｅ○○、申○○、酉○○、戌○○、亥○○、
    Ａ○○、被繼承人丙○」揆諸前揭法條及財政部函釋等規定
    ，並無不合，應予維持。遂作成99年1 月28日北市稽法乙字
    第09832644900 號復查決定（下稱原處分）：「復查駁回。
    」原告仍表不服，提起訴願，遭決定駁回，遂提起本件行政
    訴訟。
三、本件原告主張：
（一）查被繼承人丙○（即原告之祖母）遺有臺北市○○區○○
      段○ ○段67地號等多筆土地，系爭土地97年及98年地價稅
      分別為128,578 元及128,313 元，97年度記載為「繼承人
      甲○○……被繼承人丙○」，98年記載為「丙○繼承人甲
      ○○等十九人」通知原告繳納全數地價稅，依通知書繳納
      ，原告顯然無法取得遺產公同共有之連帶債務人之資格，
      只為公同共有繳納而已，加上通知之繼承人人數不明不詳
      ，歷年來被法務部行政執行署（前為財務法庭）強制執行
      （註尚包括被繼承人Ｆ○○，即原告之祖父）有百萬元以
      上，無法收回，每次執行含有罰鍰百分之十五及執行費用
      為數很大，為每次被罰鍰及執行費用與收回連帶債務人之
      權利（即債權），而請求被告依法加註「連帶債務人甲○
      ○」字樣，以利債權之行使, 被告以種種理由拒絕，經原
      處分又原訴願書駁回，原告仍然不服，依法於法定期間提
      起行政訴訟由。
（二）按民法第828條規定所謂：「公同共有物之處分及其他之
      權利行使，除法律另有規定，應得公同共有人全體之同意
      」，本來立法之意旨在於保護公同共有之權利免受少數或
      部分共有人之損害，而設置（立法），然而被另外之少數
      或部分共有人之侵害，有意或無意（有困難參加等等）不
      參加公同共有物之權利的行使，假如債權、優先承買權、
      管理權之行使，而受到損害，本來民法第828 條前段有規
      定：「公同共有人之權利義務，依公同關係所由成立之法
      律，法律行為或習慣定之」之明文規定，故遺產之公同共
      有物本來應該依照遺產之習慣，法律等等關係來觀察，所
      謂：「其他權利行使」也就是說是否不包括民法第827 條
      之全部（第827 條第3 項規定：「各公同共有人之權利，
      及於公同共有物之全部」），依倫理法則上，顯然不包括
      全部其他權利，否則依民法第828 條，每一個公同共有人
      都有「否決權」，則其他的每一個公同共有人權利將失去
      保障, 顯然違背憲法第22條：「凡人民之其他自由及權利
      ，不妨害社會秩序公共利益者，均受憲法之保護」，因此
      最高法院69年度台上字第1252號判決意旨「……及其他權
      利行使必須全體公同共有人同意」乙節：不適用全部「公
      同共有之其他權利行使」，應依其公同關係所由規定之法
      律或契約定之外，應增加習慣與慣例，參照來保障人民之
      權利，以合乎憲法之精神，故必須是否不妨害社會秩序公
      共利益來觀察審理，以合法治。
（三）按民法第1148條規定：「繼承人自繼承開始時,除本法另
      有規定外，承受被繼承人財產上之一均權利、義務。但權
      利、義務專屬於被繼承人本身者，不在此限」，因此民法
      759條規定：「因繼承，強制執行，公用徵收或法院之判
      決，於登記前已取得不動產之物權者，非經登記，不得處
      分其物權。」也就是因繼承之遺產之物權，非經登記，不
      得處分其物權，其他權利行使與是否經登記無關，父字輩
      尚未登記無關，自繼承開始承受被繼承人財產上之一切權
      利、義務，公同共有之債權，其他公同共有人不得享有「
      否決權」，否則公同共有之債權將時效消滅之危機，可見
      公同共有之債權或物權及衍生物權以外之權利，如優先承
      買權、管理權、出租利用（使用）對外之請求權利等等應
      依習慣在既有基礎（現時環境）及不妨害公同共有利益情
      形下，認定方為適法，民法第827條第3項之「各公同共有
      人之權利，及於公同共有物之全部」之權利，不容許在沒
      有妨害公同共有之利益下享有「否決權」之特權外，公同
      共有物之共有人有連帶債務人之責任時，得依法行使其他
      權利，來保障連帶債務人之權利。
（四）再依民法第281條第2項規定：「（2）前項情形，求償債
      權人於求償範圍內，承受債權人之權利。但不得有害於債
      權人之利益。」所以原告雖為繼承人，依法有連帶債務人
      之義務與權利，務必增加：「連帶債務人甲○○」之字樣
      的繳納，才有受公同共有物之債權人（即被告）之通知，
      依法以連帶債務人之資格繳納之義務，方為適法。
（五）綜上所述，聲明求為判決：訴願決定、復查決定及原處分
      均撤銷，重為適法之處分。
四、被告則以：
（一）按土地稅法第3條第1項第1款：「地價稅或田賦之納稅義
      務人如左：一、土地所有權人。」稅捐稽徵法第12條：「
      共有財產，由管理人負納稅義務；未設管理人者，共有人
      各按其應有部分負納稅義務，其為公同共有時，以全體公
      同共有人為納稅義務人。」同法第19條第3項：「對公同
      共有人中之一人為送達者，其效力及於全體。」及財政部
      92年9月10日台財稅字第0920453854號函釋：「……說明
      二、公同共有土地未設管理人者，依稅捐稽徵法第12條後
      段規定，以全體公同共有人為納稅義務人，全體公同共有
      人係對應納稅捐負連帶責任，前經本部68年6月24日台財
      稅第34348號函釋有案；其地價稅繳款書上納稅義務人之
      記載，請參照本部92年2月10日台財稅字第0920005948號
      函，有關應逐一列舉納稅義務人姓名之規定辦理，惟如因
      實際困難，無法查明全部納稅義務人之姓名時，該已查得
      部分之納稅義務人姓名仍應逐一列舉。……」等規定，查
      本件被繼承人丙○於52年2月8日死亡，遺有系爭土地，迄
      未辦妥繼承登記，亦未設管理人，有丙○除戶及地籍資料
      查詢影本附卷可稽，且為原告所不爭執。嗣經被告所屬北
      投分處查得原告及案外人戊○○等共計23人為丙○之繼承
      人，渠等23人為系爭土地之公同共有人，乃依上開規定及
      財政部66年10月4日臺財稅第36740號：「說明二：查因繼
      承而取得物權者，無須登記即發生取得效力，已為民法第
      759條所規定。從而繼承人因繼承而取得之財產，雖未登
      記，亦應就該財產履行納稅義務。又繼承人有數人時，在
      分割遺產前，各繼承人對於遺產全部為公同共有，民法第
      1151條亦定有明文。……」及上開92年9月10日臺財稅字
      第0920453854號等函釋意旨，以98年11月10日北市稽北投
      甲字第09831997300號函更正系爭土地97年及98年地價稅
      繳款書納稅義務人欄位為「繼承人甲○○、戊○○、己○
      、庚○○、辛○○、壬○○、癸○○、子○○、丑○○、
      寅○○、卯○○、辰○○、巳○○、午○○○、Ｂ○○、
      Ｃ○○、Ｄ○○、Ｅ○○、申○○、酉○○、戌○○、亥
      ○○、Ａ○○、被繼承人丙○」，向前開繼承人發單課徵
      系爭土地97年及98年地價稅共計256,891 元，此有繼承系
      統表、戶政連線戶籍資料、戶政連線除戶資料、戶籍謄本
      、97年及98年地價稅繳款書等影本附卷可稽，是本件原核
      定洵屬有據。
（二）原告主張其為繼承人，依法有連帶債務人之義務與權利，
      地價稅繳款書應增加「連帶債務人甲○○」之字樣，依法
      以連帶債務人之資格繳納，方為適法等語。按原告既為被
      繼承人丙○之繼承人，且被繼承人丙○所遺之土地並未設
      管理人，已如前述，依財政部68年6月24日台財稅第34348
      號函釋：「未設管理人之公同共有土地，其應納稅捐以全
      體公同共有人為納稅義務人，全體公同共有人係對應納稅
      捐負連帶責任。……」民法第1148條：「繼承人自繼承開
      始時，除本法另有規定外，承受被繼承人財產上之一切權
      利、義務。……」同法第1151條：「繼承人有數人時，在
      分割遺產前，各繼承人對於遺產全部為公同共有。」及同
      法第1153條：「繼承人對於被繼承人之債務，以因繼承所
      得遺產為限，負連帶責任。繼承人相互間對於被繼承人之
      債務，除法律另有規定或另有約定外，按其應繼分比例負
      擔之。」等規定，原告即為民法第272條：「數人負同一
      債務，明示對於債權人各負全部給付之責任者，為連帶債
      務。無前項之明示時，連帶債務之成立，以法律有規定者
      為限。」所規定之連帶債務人，原告如清償公法上之連帶
      債務，自得依同法第281條：「連帶債務人中之一人，因
      清償、代物清償、提存、抵銷或混同，致他債務人同免責
      任者，得向他債務人請求償還各自分擔之部分，並自免責
      時起之利息。……」規定，向其他債務人請求償還各自分
      擔之部分，尚非以被告須於系爭地價稅繳款書上載明「連
      帶債務人」字樣，其法律關係始生效。原告主張，顯係執
      其個人法律見解，核無足採。至原告主張民法第828條所
      稱「其他權利行使」依倫理法則上顯然不包括全部其他權
      利，否則公同共有人都有「否決權」，則其他公同共有人
      權利將失去保障，顯然違背憲法第22條乙節，核與本案認
      事用法無涉。是原告主張，自難採憑。從而，本件原核定
      揆諸前揭法條及財政部函釋規定並無不合，原處分及訴願
      決定予以駁回，亦無違誤。
（三）綜上所述，原處分及訴願決定均無違誤等語，資為抗辯，
      並聲明求為判決駁回原告之訴，訴訟費用由原告負擔。
五、上開事實概要欄所述之事實，除後列之爭點事項外，其餘為
    兩造所不爭執，並有原告98年11月4 日復查申請書、被告所
    屬北投分處地價稅97年1 期（月）稅額繳款書、被告所屬北
    投分處98年地價稅繳款書、原告委託轉帳代繳稅款約定書、
    被告98年地價稅課稅土地清單、被告所屬北投分處97年地價
    稅繳款書及原處分、被告所屬北投分處98年11月10日北市稽
    北投甲字第09831997300 號函及更正程序審查表、（更正後
    ）被告所屬北投分處98年地價稅繳款書、（更正後）被告所
    屬北投分處97年地價稅繳款書、地籍資料查詢之土地所有權
    部資料、地價稅數字主檔查詢資料、93年12月5 日被繼承人
    丙○之繼承系統表、臺北市戶籍登記簿（被繼承人丙○之除
    戶資料）、戶政連線除戶資料、原告98年11月30日復查申請
    書等件附於原處分卷可稽，堪予認定。
六、歸納兩造上述之主張，本件爭執之重點在於：被告以系爭土
    地97年及98年地價稅納稅義務人為「繼承人甲○○、戊○○
    、己○、庚○○、辛○○、壬○○、癸○○、子○○、丑○
    ○、寅○○、卯○○、辰○○、巳○○、午○○○、Ｂ○○
    、Ｃ○○、Ｄ○○、Ｅ○○、申○○、酉○○、戌○○、亥
    ○○、Ａ○○、被繼承人丙○」，並向前開繼承人發單課徵
    系爭土地97年及98年地價稅共計256,891 元，有無違誤？茲
    分述如下：
（一）按「稅捐之稽徵，依本法之規定，本法未規定者，依其他
      有關法律之規定。」、「共有財產，由管理人負納稅義務
      ；未設管理人者，共有人各按其應有部分負納稅義務，其
      為公同共有時，以全體公同共有人為納稅義務人。」、「
      納稅義務人死亡，遺有財產者，其依法應繳納之稅捐，應
      由遺囑執行人、繼承人、受遺贈人或遺產管理人，依法按
      稅捐受清償之順序，繳清稅捐後，始得分割遺產或交付遺
      贈。遺囑執行人、繼承人、受遺贈人或遺產管理人，違反
      前項規定者，應就未清繳之稅捐，負繳納義務。」、「對
      公同共有人中之一人為送達者，其效力及於全體。」稅捐
      稽徵法第1 條、第12條、第14條及第19條第3 項分別定有
      明文。次按「地價稅或田賦之納稅義務人如左：一、土地
      所有權人。二、設有典權土地，為典權人。三、承領土地
      ，為承領人。四、承墾土地，為耕作權人。前項第一款土
      地所有權屬於公有或公同共有者，以管理機關或管理人為
      納稅義務人；其為分別共有者，地價稅以共有人各按其應
      有部分為納稅義務人；田賦以共有人所推舉之代表人為納
      稅義務人，未推舉代表人者，以共有人各按其應有部分為
      納稅義務人。」為土地稅法第3 條所明定。
（二）次按「連帶債務之債權人，得對於債務人中之一人或數人
      或其全體，同時或先後請求全部或一部之給付。」、「因
      繼承、強制執行、公用徵收或法院之判決，於登記前已取
      得不動產物權者，非經登記，不得處分其物權。」、「公
      同共有人之權利義務，依其公同關係所由成立之法律、法
      律行為或習慣定之。……公同共有物之處分及其他之權利
      行使，除法律另有規定外，應得公同共有人全體之同意。
      」民法第273 條第1 項、第759 條及第828 條分別定有明
      文。
（三）復按「繼承人自繼承開始時，除本法另有規定外，承受被
      繼承人財產上之一切權利、義務。但權利、義務專屬於被
      繼承人本身者，不在此限。」、「繼承人有數人時，在分
      割遺產前，各繼承人對於遺產全部為公同共有。」、「繼
      承人對於被繼承人之債務，以因繼承所得遺產為限，負連
      帶責任。繼承人相互間對於被繼承人之債務，除法律另有
      規定或另有約定外，按其應繼分比例負擔之。」行為時民
      法第1148條、第1151條及第1153條分別定有明文。
（四）又按「主旨：繼承土地，在未辦妥分割及繼承登記前，可
      依土地稅法第3 條第2 項規定，向公同共有土地管理人發
      單課徵地價稅。說明：二、查因繼承而取得物權者，無須
      登記即發生取得效力，已為民法第759 條所規定。從而繼
      承人因繼承而取得之財產，雖未登記，亦應就該財產履行
      納稅義務。又繼承人有數人時，在分割遺產前，各繼承人
      對於遺產全部為公同共有，民法第1151條亦定有明文。本
      案等9 人繼承土地，在未辦妥分割及繼承登記前，
      自可依土地稅法第3 條第2 項規定，向公同共有土地管理
      人發單課徵地價稅。」、「未設管理人之公同共有土地，
      其應納稅捐以全體公同共有人為納稅義務人，全體公同共
      有人係對應納稅捐負連帶責任。納稅義務人之一將其自行
      分攤應納部分之稅款，提存於法院，自不能視為應納稅款
      已繳納。惟稅捐機關於移送法院執行時，可先向提存法院
      提取該部分稅款後，由應納稅額中扣除，以其餘額移送執
      行；如不予提取該項提存之稅款者，則仍以全額欠稅移送
      執行。」、「主旨：有關公同共有土地未設管理人者，其
      應納之地價稅繳款書上納稅義務人應如何記載、如申請分
      單繳納者，應否由全體公同共有人共同提出申請並以書面
      協議個別分擔比率或金額，及如對稅捐稽徵機關課徵之公
      同共有土地地價稅不服，應否由全體公同共有人共同申請
      復查一案……說明：二、公同共有土地未設管理人者，依
      稅捐稽徵法第12條後段規定，以全體公同共有人為納稅義
      務人，全體公同共有人係對應納稅捐負連帶責任，前經本
      部68年6 月24日臺財稅第34348 號函釋有案；其地價稅繳
      款書上納稅義務人之記載，請參照本部92年2 月10日臺財
      稅字第0920005948號函，有關應逐一列舉納稅義務人姓名
      之規定辦理，惟如因實際困難，無法查明全部納稅義務人
      之姓名時，該已查得部分之納稅義務人姓名仍應逐一列舉
      。三、前開地價稅經全體公同共有人共同提出申請分單繳
      納，並書面承諾負連帶繳納責任者，准按各公同共有人約
      定之比例分單繳納。如僅由部分共有人申請分單，並承諾
      負連帶繳納責任，且其公同共有關係所由規定之法律或契
      約定有公同共有人可分之權利義務範圍，經稅捐稽徵機關
      查明屬實者，准就該申請人應有權利部分分單繳納，惟分
      單後之地價稅繳款書上納稅義務人之記載除應依上開說明
      二辦理外，並另載明『分單繳納人』字樣及其姓名。四、
      依前開本部68年函釋，公同共有土地未設管理人者，全體
      公同共有人係對應納稅捐負連帶責任，而連帶債務之債權
      人，依民法第273 條規定得對於債務人中之1 人或數人或
      其全體，同時或先後請求全部或一部之給付。準此，以全
      體公同共有人為納稅義務人所核課之稅捐，如由公同共有
      人中之1 人申請復查，稅捐稽徵機關應予受理。」財政部
      66 年10 月4 日臺財稅第36740 號函、68年6 月24日臺財
      稅第34348 號函及92年9 月10日臺財稅字第0920453854號
      函釋在案。而上開函釋，均核屬財政部基於主管權責，就
      法令執行層面所為之解釋，與法律之本旨並無違誤，自得
      予以援用。
（五）第按土地稅法第3 條第1 項第1 款規定，地價稅之納稅義
      務人為土地所有權人；稅捐稽徵法第12條後段規定，公同
      共有財產，以全體公同共有人為納稅義務人，第19條第3
      項規定，對公同共有人中之1 人為送達者，其效力及於全
      體。復依前揭財政部92年9 月10日臺財稅字第0920453854
      號函釋意旨，公同共有土地未設管理人者，依稅捐稽徵法
      第12條後段規定，以全體公同共有人為納稅義務人，全體
      公同共有人係對應納稅捐負連帶責任；其地價稅繳款書上
      納稅義務人之記載，應逐一列舉納稅義務人姓名，惟如因
      實際困難，無法查明全部納稅義務人之姓名時，該已查得
      部分之納稅義務人姓名仍應逐一列舉。經查：本件被繼承
      人丙○於52年2 月8 日死亡，遺有系爭土地，迄未辦妥繼
      承登記，亦未設管理人等情，為原告所不爭執，且有被繼
      承人丙○除戶戶籍謄本及地籍資料查詢影本附於原處分卷
      可稽（見原處分卷附件6 及附件9 ）。次查：原告為被繼
      承人丙○再轉繼承人，被繼承人丙○所遺有之系爭土地，
      迄未辦妥繼承登記，亦未設有管理人，業如前述，故依稅
      捐稽徵法第12條後段規定，系爭土地地價稅之納稅義務人
      即為被繼承人丙○之全體繼承人。嗣經被告所屬北投分處
      查得原告及訴外人戊○○等共計23人為丙○之繼承人，其
      等23人為系爭土地之公同共有人，乃依上開規定及前揭財
      政部66年10月4 日臺財稅第36740 號及92年9 月10日臺財
      稅字第0920453854號函釋意旨，以98年11月10日北市稽北
      投甲字第09831997300 號函更正系爭土地97年及98年地價
      稅繳款書納稅義務人欄位為「繼承人甲○○、戊○○、己
      ○、庚○○、辛○○、壬○○、癸○○、子○○、丑○○
      、寅○○、卯○○、辰○○、巳○○、午○○○、Ｂ○○
      、Ｃ○○、Ｄ○○、Ｅ○○、申○○、酉○○、戌○○、
      亥○○、Ａ○○、被繼承人丙○」，向前開繼承人發單課
      徵系爭土地97年及98年地價稅共計256,891 元，此有繼承
      系統表、戶政連線戶籍資料、戶政連線除戶資料、戶籍謄
      本、97年及98年地價稅繳款書等影本附於原處分卷可稽（
      見原處分卷附件4 、附件8 、附件9 及附件10）。足見原
      處分揆諸前揭規定及說明，並無違誤。
（六）原告雖主張：原告雖為繼承人，依法有連帶債務人之義務
      與權利，務必增加：「連帶債務人甲○○」之字樣的繳納
      ，才有受公同共有物之債權人（即被告）之通知，依法以
      連帶債務人之資格繳納之義務，方為適法云云。惟查：本
      件原告既為被繼承人丙○之再轉繼承人，為系爭土地之公
      同共有人，依行為時民法第1148條、第1151條及第1153條
      等規定，被繼承人丙○之全體繼承人自繼承開始時，承受
      被繼承人丙○財產上一切權利、義務，在分割遺產前，各
      繼承人對於被繼承人丙○所遺之遺產全部為公同共有，且
      對於被繼承人丙○之債務，以因繼承所得遺產為限，負連
      帶責任。準此，被繼承人丙○所遺系爭土地97年及98年應
      繳納地價稅之稅捐債務，原告及其他繼承人即負有連帶繳
      納之義務。是以，原告即為民法第272 條：「數人負同一
      債務，明示對於債權人各負全部給付之責任者，為連帶債
      務。無前項之明示時，連帶債務之成立，以法律有規定者
      為限。」所規定之連帶債務人，原告如清償公法上之連帶
      債務，自得依民法第281 條：「連帶債務人中之一人，因
      清償、代物清償、提存、抵銷或混同，致他債務人同免責
      任者，得向他債務人請求償還各自分擔之部分，並自免責
      時起之利息。……」規定，向其他債務人請求償還各自分
      擔之部分，尚非以被告須於系爭地價稅繳款書上載明「連
      帶債務人」字樣，其法律關係始生效。足見原告此部分之
      主張，於法未合，核無足採。
（七）原告又主張：民法第828 條所稱「其他權利行使」，依倫
      理法則上，顯然不包括全部其他權利，否則公同共有人都
      有「否決權」，則其他公同共有人權利將失去保障，顯然
      違背憲法第22條云云，純屬原告個人法律見解，核與本件
      認事用法無涉，併此敘明。
七、綜上所述，原告主張各節，均無可採，本件被告所為原處分
    ，並無違誤，訴願決定予以維持，亦無不合。原告仍執前詞
    ，訴請撤銷，為無理由。又本件係簡易訴訟事件，爰不經言
    詞辯論，逕予駁回。
八、本件事證已臻明確，兩造其餘攻擊防禦方法均與本件判決結
    果不生影響，故不逐一論述，併此敘明。
據上論結，本件原告之訴為無理由，爰依行政訴訟法第236條、
第233條第1項、第98條第1項前段判決如主文。
中    華    民    國    99    年    10    月    14    日
           臺北高等行政法院第一庭
                                  法  官  許麗華
上為正本係照原本作成。
本件以訴訟事件所涉及之法律見解具有原則性者為限，始得於本
判決送達後20日內向本院提出上訴狀並表明上訴理由，如已於本
判決宣示後送達前提起上訴者，應於判決送達後20日內補具上訴
理由（均按他造人數附繕本），且經最高行政法院許可後方得上
訴。
中    華    民    國    99    年    10    月    14    日
                                  書記官  林淑盈

司法院資訊處製作；財團法人民間司法改革基金會備份。
